【裁判字號】    99,訴,458
【裁判日期】    990430
【裁判案由】    損害賠償
【裁判全文】
臺灣臺北地方法院民事判決               99年度訴字第458號
原      告  丙○○
訴訟代理人  乙○○
            李宗憲律師
被      告  合祥企業股份有限公司
法定代理人  丁○○
被      告  甲○○
上列當事人間請求損害賠償事件，本院於民國99年4月16日言詞
辯論終結，判決如下：
    主  文
被告應連帶給付原告新臺幣壹佰柒拾陸萬貳仟伍佰柒拾捌元，及
自民國九十九年一月十三日起至清償日止，按年息百分之五計算
之利息。
原告其餘之訴駁回。
訴訟費用由被告連帶負擔五分之二，餘由原告負擔。
本判決第一項於原告以新臺幣伍拾捌萬捌仟元為被告供擔保後，
得假執行。但被告如以新臺幣壹佰柒拾陸萬貳仟伍佰柒拾捌元為
原告預供擔保，得免為假執行。
原告其餘假執行之聲請駁回。
    事實及理由
壹、程序方面：
   （一）按訴狀送達後，原告不得將原訴變更或追加他訴，但
         請求之基礎事實同一、擴張或減縮應受判決事項之聲
         明者，不在此限，民事訴訟法第255條第1項第2、3款
         定有明文。又所謂基礎事實同一，係指變更或追加之
         訴與原訴之主要爭點有其共同，各請求利益之主張在
         社會生活上可認為同一或關連，而就原請求之訴訟及
         證據資料，於審理繼續進行在相當程度範圍內具有同
         一性或一體性，得期待後請求之審理予以利用，俾先
         後兩請求同一程序得加以解決，避免重複審理，進而
         為統一解決紛爭者而言，判斷是否合於民事訴訟法第
         255條第1項第2款請求之基礎事實同一，應考慮被告之
         防禦權是否受到不利益及在訴訟之過程，准予為訴之
         變更、追加後，原來已經進行過之訴訟資料與證據資
         料，有無繼續使用之可能性及價值（最高法院81年度
         臺抗字第401號及90年度抗字第561號裁判意旨參照）
         。
   （二）經查，原告起訴時僅以合祥企業股份有限公司（下稱
         合祥公司）為被告，嗣於本院審理中具狀追加甲○○
         為被告（見本院卷第75頁），核原告請求之基礎事實
         ，均為甲○○駕車撞傷原告之車禍事件，而追加之訴
         與原訴之主要爭點具有同一性，且原提出之資料仍得
         相互援用，是原告所為訴之追加，應予准許。又原告
         於起訴時原聲明為：「被告應賠償原告新臺幣（下同
         ）400萬元」，嗣於本院審理中具狀變更為：「(一)被告
         應連帶給付原告400萬元，及自起訴狀繕本送達之翌日
         起至清償日止，按年息5％計算之利息。(二)願供擔保請
         准宣告假執行」（見本院卷第75頁），核屬擴張應受
         判決事項之聲明，揆諸前開規定，尚無不合，亦應予
         准許。
貳、實體方面：
一、原告起訴主張：被告甲○○為被告合祥公司僱用之貨車駕駛
    ，其於民國97年4月15日上午11時50分許，駕駛車牌號碼952
    1-KT號貨車（下稱系爭車輛），沿臺北市中正區○○○街由
    西往東方向行駛，至重慶南路口停等紅燈，於綠燈號誌亮起
    ，欲左轉重慶南路南往北方向時，竟疏未注意同向之行人即
    原告，正由西往東徒步通過重慶南路之行人穿越道，車前左
    側不慎撞擊原告，致原告受有頭部外傷併顱內出血之傷害（
    下稱系爭車禍），原告因而支出醫藥費用8萬4900元、看護
    費6 萬1900元、醫療用品費用6978元、臨時看護費1萬26 00
    元、生活必需品2萬1570元、僱用外籍看傭費用3年共75萬
    5492元、租賃有電梯房屋費用3年共108萬元，又原告因系爭
    車禍受有精神上之痛苦，請求精神慰撫金200萬元，合計411
    萬1194元，原告僅請求400萬元，為此，爰依侵權行為之法
    律關係提起本件訴訟等語。並聲明：(一)被告應連帶給付原告
    400萬元，及自起訴狀繕本送達之翌日起至清償日止，按年
    息5％計算之利息。(二)願供擔保請准宣告假執行。
二、被告則以：
  （一）本件依臺北市立聯合醫院和平院區於98年5月12日出具
        之診斷證明書雖記載原告頭部外傷，蜘蛛網膜下腔出血
        ，外傷後水腦症，但此均可治療而痊癒，此觀診斷證明
        書醫師囑言欄記載「98.5.12頭部斷層掃瞄發現有水腦
        症，建議手術治療」等語甚明，雖上開診斷證明書記載
        病人目前仍有輕度痴呆，步態困難，小便失禁等問題，
        但原告上開症狀究係其原來之舊疾，抑或車禍所造成，
        原告迄未舉證證明，難認原告主張為真正，又即使原告
        能證明上開症狀為車禍所造成，亦因時隔半年，目前狀
        況如何，原告並未舉證說明，是於原告舉證證明其損害
        與車禍有相當因果關係前，被告顯無賠償之義務。
  （二）就原告請求之損害賠償，除醫療費用8萬4900元、國立
        臺灣大學醫學院附設醫院（下稱臺大醫院）開刀手術醫
        療費用8萬7755元、看護費用6萬1900元、醫療用品費用
        6978元及僱用外籍女傭簽約前金9500元不爭執外，其餘
        臨時看護費、生活必需品部分無收據，被告予以否認，
        另僱用外籍女傭3年薪水共74萬5992元部分，應扣除未
        到期之中間利息，至租用有電梯之房屋所支出之租金與
        系爭車禍無因果關係且無必要。又原告請求慰撫金200
        萬元，其金額顯不相當，不應准許，蓋被告甲○○駕車
        不慎撞及原告，純屬疏失，並無任何惡性，且被告甲○
        ○係受僱司機，薪資微薄，經濟狀況不佳，而原告已年
        逾80歲，並無任何工作，再者，被告合祥公司就系爭車
        輛已向富邦保險公司投保，車禍發生後，保險公司並出
        面處理理賠事宜，是原告請求200萬元之慰撫金顯屬過
        高，應以不超過50萬元為合理等語置辯。並聲明：(一)原
        告之訴及假執行之聲請均駁回。(二)如受不利之判決，願
        供擔保請准宣告免為假執行。
三、兩造不爭執之事項：
  （一）被告甲○○係被告合祥公司僱用之貨車駕駛，被告甲○
        ○於97年4月15日上午11時50分許，駕駛系爭車輛沿臺
        北市中正區○○○街由西往東方向行駛，至重慶南路口
        停等紅燈，於綠燈號誌亮起，欲左轉重慶南路南往北方
        向時，竟疏未注意同向之行人即原告，正由西往東徒步
        通過重慶南路之行人穿越道，車前左側不慎撞擊原告，
        致原告受有頭部外傷併顱內出血之傷害。
  （二）被告甲○○因上開過失傷害行為，經本院98年度交簡字
        第23號刑事判決處拘役50日，如易科罰金以1000元折算
        1日確定。
四、本件之爭點為：原告得請求之損害賠償金額以多少為適當？
五、得心證之理由：
  （一）按汽車行駛時，駕駛人應注意車前狀況及兩車併行之間
        隔，並隨時採取必要之安全措施；汽車行經行人穿越道
        ，遇有行人穿越時，無論有無交通指揮人員指揮或號誌
        指示，均應暫停讓行人先行通過，道路交通安全規則第
        94條第3項、第103條第2項分別定有明文。經查，系爭
        車禍發生時為日間、天候晴、柏油路面乾燥無缺陷、無
        障礙物、視距良好，此觀諸道路交通事故調查報告表(一)
        可明（見臺北地檢署97年度偵字第23917號卷第16頁）
        ，並無不能注意之情事，被告甲○○駕車行駛至臺北市
        中正區○○○街欲左轉重慶南路口時，竟疏於注意原告
        在行人穿越道上行走，而未暫停讓原告先行通過，或採
        取必要之安全措施，致所駕系爭車輛撞及原告，其顯有
        違反前開規定之過失甚明，而其過失行為與原告之受傷
        結果間，具有相當因果關係，堪可認定。
  （二）次按因故意或過失，不法侵害他人之權利者，負損害賠
        償責任；汽車、機車或其他非依軌道行駛之動力車輛，
        在使用中加損害於他人者，駕駛人應賠償因此所生之損
        害；受僱人因執行職務，不法侵害他人之權利者，由僱
        用人與行為人連帶負損害賠償責任，民法第184條第1項
        前段、第191條之2前段、第188條第1項前段分別定有明
        文。經查，系爭車禍之發生係因被告甲○○駕車之過失
        行為所致，且原告所受傷害與被告甲○○之過失行為間
        有相當因果關係，已如前述，而被告甲○○為受僱於被
        告合祥公司之駕駛，被告合祥公司既未舉證證明其已善
        盡選任及監督其受僱人職務之執行，則原告依前開規定
        ，請求其2人負連帶賠償責任，自屬有據。
  （三）又按不法侵害他人之身體或健康者，對於被害人因此喪
        失或減少勞動能力或增加生活上之需要時，應負損害賠
        償責任；不法侵害他人之身體、健康、名譽、自由、信
        用、隱私、貞操，或不法侵害其他人格法益而情節重大
        者，被害人雖非財產上之損害，亦得請求賠償相當之金
        額，民法第193條第1項及第195條第1項前段分別定有明
        文。所謂相當，自應以實際加害情形與其名譽影響是否
        重大，及被害者之身分地位與加害人經濟狀況等關係定
        之（最高法院47年臺上字第1221號判例意旨參照）。經
        查，本件被告甲○○因過失致原告受有前揭傷害，業如
        前述，則原告自得請求賠償相當之金額，茲就原告得請
        求之損害賠償金額以多少為適當，分述如下：
      1.醫藥費8萬4900元、醫療用品費用6978元、開刀手術醫
        療費8萬7755元及生活必需品2萬1570元部分：原告主張
        其因前開傷害就診支出醫藥費8萬4900元、醫療用品費
        用6978元，及於臺大醫院開刀支出手術醫療費8萬7755
        元等情，業據提出醫療費用收據及發票數紙為憑（見本
        院卷第19至22、27至31、89頁），且為被告所不爭執，
        核屬因系爭車禍發生而增加之必要支出，應予准許，至
        原告雖主張其另支出生活必需品2萬1570元云云，惟為
        被告所否認，且原告復未提出證據以實其說，是原告此
        部分請求，尚乏依據，不能准許。
      2.看護費部分：
      (1)97年4至7月支出看護費6萬1900元：原告主張其因系爭
        車禍造成腦部受創，失去平衡感、小便失禁，需依賴專
        人24小時看護及照顧，其於97年4月17日至4月22日、4
        月28日至5月1日、5月26日至5月28日、6月16日至6月21
        日、6月26日至7月1日聘請專業看護，因而支出看護費
        共6萬1900元，業據提出慈眼陪病員聯誼會聘顧陪病服
        務員繳費單收據為證（見本院卷第23至26頁），且為被
        告所不爭執，核屬增加原告生活上之需要，應予准許。
      (2)臨時看護費1萬2600元：原告雖主張其聘請臨時看護，
        支出臨時看護費1萬2600元云云，然為被告所否認，且
        原告並未舉證證明之，自難採取。
      (3)預估僱用外籍看傭費用3年共75萬5492元（含簽約前金
        9500元）：原告主張其僱用外籍看護費用每月需支出
        2萬722元，預估3年需支出75萬5492元（含簽約前金950
        0元）等語，業據提出收費明細表及薪資表等件為證（
        見本院卷第37、38頁），被告對於原告已支付簽約前金
        9500元及請求3年看護費乙節固不爭執，惟抗辯3年看護
        費用應扣除未到期之中間利息等語，此為原告所同意（
        見本院卷第146頁背面），則依年別5％複式霍夫曼計算
        法扣除中間利息後（第1年不扣除中間利息），計有71
        萬1545元【計算式：20722X12（此為原告1年需支出之
        看護費）X2.0000000（此為3年之霍夫曼係數）=711545
        ，元以下四捨五入】，故原告得請求之金額合計72萬10
        45元（計算式：711545+9500=721045）。
      3.租賃有電梯房屋租金3年共108萬元部分：原告主張其因
        系爭車禍受傷，無法爬樓梯，需承租有電梯之房屋，因
        而在其長子住處大樓租屋，方便照料生活起居，每月租
        金3萬元，3年租金費用共108萬元等語，固據提出租賃
        契約、匯款存入憑條及轉帳交易明細表為佐（見本院卷
        第44至59頁），惟被告抗辯：原告承租房屋與系爭車禍
        無因果關係等語，而侵權行為所發生之損害賠償請求權
        ，其行為與損害之間須具有相當因果關係，所謂相當因
        果關係，係指無此行為，雖必不生此損害，有此行為，
        通常即足生此損害，是為有因果關係，如無此行為，必
        不生此損害，有此行為，通常亦不生此損害，自無因果
        關係可言，查原告雖於系爭車禍發生後，搬至其長子住
        處大樓租屋居住，惟係因父子間之親情及基於子女方便
        就近照料之目的考量，況原告係受頭部外傷併顱內出血
        之傷害，雖有步態困難之情形，然其原本住處位於低樓
        層，且已聘請看護全天照顧其生活起居，如需外出，亦
        可由看護攙扶下樓，實難認原告另行租屋與被告甲○○
        之過失傷害行為間有何相當因果關係，故原告此部分租
        屋費用，非屬必要費用之支出，難認有據，應予駁回。
        至原告聲請傳訊原告之子林永華，證明租屋費用確係由
        原告支出部分，核無必要，併予敘明。
      4.精神慰撫金部分：按慰撫金之多寡，應斟酌雙方之身份
        、地位、資力與加害之程度及其他各種情形核定相當之
        數額，其金額是否相當，自應依實際加害情形與被害人
        所受之痛苦及雙方之身分、地位、經濟狀況等關係決定
        之。查本件原告因系爭車禍受有頭部外傷、蜘蛛網膜下
        腔出血、外傷後水腦症等傷害，經送醫急救，經多次插
        管使用呼吸器，於98年8月18日接受腦室腹腔引流管植
        入手術，並因此造成輕度癡呆、步態困難、行動遲緩及
        小便失禁等問題，需專人24小時照顧，有診斷證明書可
        稽（見本院卷第90至92頁），足見原告所受精神上之痛
        苦甚鉅。爰審酌原告係五專畢業，事發時已退休，原本
        從事家具生意，名下有3筆投資共190萬7120元；被告甲
        ○○係小學肄業，擔任職業駕駛，97年度所得總額為44
        萬5800 元，名下有田賦1筆、汽車1部，被告合祥公司
        名下有不動產6筆、汽車3部，有稅務電子閘門財產所得
        調件明細表及戶役政資料在卷可參，及被告甲○○過失
        程度、原告所受傷勢暨精神上痛苦程度等一切情狀，認
        原告請求被告連帶給付慰撫金200萬元，尚屬過高，應
        予核減為80萬元，方屬公允、適當。
      5.綜上，原告得請求之金額合計176萬2578元（計算式：
        醫藥費8萬4900元+醫療用品費用6978元+開刀手術醫療
        費8 萬7755元+看護費6萬1900元+預估僱用外籍看傭費
        用3年共72萬1045元+精神慰撫金80萬元=176萬2578元）
        。
六、綜上所述，被告甲○○應就原告因系爭車禍所受損害負賠償
    責任，被告合祥公司既為被告甲○○之僱用人，且未能舉證
    證明其已善盡選任及監督其受僱人職務之執行，自應負民法
    第188條第1項之僱用人責任，從而，原告依據侵權行為法律
    關係，請求被告連帶給付176萬2578元，及自追加起訴狀繕
    本送達之翌日即99年1月13日（見本院卷第75頁）起至清償
    日止，按年息5％計算之利息，為有理由，應予准許，至逾
    此部分之請求，為無理由，應予駁回。
七、假執行之宣告：本件原告勝訴部分，兩造均陳明願供擔保聲
    請宣告假執行及免為假執行，經核並無不合，爰分別酌定相
    當之擔保金額准許之，至原告敗訴部分，其假執行之聲請即
    失所附麗，應併予駁回。
八、本件事證已臻明確，兩造其餘攻擊防禦方法及舉證，核與判
    決結果無影響，爰不予一一論列，附此敘明。
九、據上論結，本件原告之訴為一部有理由、一部無理由，依民
    事訴訟法第79條、第85條第2項、第390條第2項、第392條第
    2項，判決如主文。
中    華    民    國    99    年    4     月    30    日
                  民事第二庭    法  官  鍾素鳳
以上正本係照原本作成。
如對本判決上訴，須於判決送達後20日內向本院提出上訴狀。
中    華    民    國    99    年    4     月    30    日
                                書記官  林玗倩

司法院資訊處製作；財團法人民間司法改革基金會備份。
